【裁判字號】    92,台上,6015
【裁判日期】    921024
【裁判案由】    殺人
【裁判全文】
最高法院刑事判決                              九十二年度台上字第六○一五號
    上  訴  人  台灣高等法院花蓮分院檢察署檢察官
    被      告  甲○○
右上訴人因被告殺人案件，不服台灣高等法院花蓮分院中華民國九十一年十一月二十
八日第二審更審判決（九十一年度重上更(五)字第八六號，起訴案號：台灣花蓮地方法
院檢察署八十四年度偵字第九七五號），提起上訴，本院判決如左：
    主  文
上訴駁回。
    理  由
按刑事訴訟法第三百七十七條規定：上訴於第三審法院，非以判決違背法令為理由不
得為之，是提起第三審上訴，應以原判決違背法令為理由，係屬法定要件，如果上訴
理由狀並未依據卷內訴訟資料具體指摘原判決不適用何種法則或如何適用不當，或所
指摘原判決違法情事顯與法律規定得為第三審上訴理由之違法情形不相適合時，均應
認其上訴為違背法律上之程式，予以駁回。本件原判決以公訴意旨略稱：被告甲○○
於民國八十二年六月十七日上午三時許，在其花蓮縣花蓮市○○路四十七號之住宅客
廳內，因故持其所有之鐵鎚敲擊其患有二級智障之女兒農秀蘭，致農秀蘭頭骨破裂，
雖送醫救治，仍因臚內出血不治死亡，因認甲○○涉犯刑法第二百七十一條第一項之
殺人罪嫌；經審理結果，認被告之犯罪不能證明，因而維持第一審諭知被告無罪之判
決，駁回檢察官在第二審之上訴；已詳所憑之證據及理由；從形式上觀察，原判決
並無違背經驗法則、論理法則及調查職責未盡之違背法法令情形。檢察官上訴意旨略
稱：(一)涉嫌以鐵鎚擊斃農秀蘭者，若非被告甲○○，即為其妻農張英妹；本件被告之
孫袁寶駿先後六次指稱係被告所為，農張英妹復為相同之指認，又鄰居唐煙及現場處
理之警員楊士逵、于輝雄、劉家彬亦分別指稱：據袁寶駿、農張英妹之陳述，係被告
持鐵鎚打農秀蘭；此均為不利於被告之證據，雖農張英妹、袁寶駿陳述之細節未能完
全一致，然渠等就被告持鐵鎚連續毆擊農秀蘭頭、頸部之基本事實則無不同，原審未
深入勾稽，且未詳為說明之前，即於判決理由二之(一)認「……如農秀蘭並非農張英妹
所打傷，農張英妹之衣服，當無沾到血跡之可能，足見農秀蘭確為農張英妹以鐵鎚打
傷無疑」（沾到血跡之可能原因甚多，如農張英妹適在旁邊或靠近探摸，甚或被告嫁
禍，均有可能，原審遽為認定，非僅率斷，對智能異常而無自辯能力之農張英妹殊屬
不公也），採證及認事均有違經驗及論理法則。(二)死者農秀蘭身高有一百六十六公分
，年輕力強，而農張英妹身高僅約一百五十五公分且智能異常，要其一擊即令農秀蘭
不起，殊不可能，若非一擊不起，則農秀蘭必有反抗，如此，何以農張英妹無任何傷
痕？而係被告之手指部位有傷口，若被告持鐵鎚連續重擊農秀蘭之頭、頸部，因血液
噴出、用力過猛或緊張致鐵鎚脫落而傷及手指之可能性最高，乃原審就此重要證據未
詳為調查，據採被告所稱係在搶鐵鎚時受傷之辯詞（被告身高約一七五公分，若欲搶
取農秀蘭手上之物，乃輕而易舉之事），認如係被告持鐵鎚打被害人，其虎口當不致
受傷（判決理由二之(七)）殊有理由不備及應調查而未調查之違法；又行凶之鐵鎚所放
置之位置（見八十四年度偵字第九七五號卷第二十二頁反面之照片），顯非被告（似
為農張英妹之誤）所能及，檢察官率法醫相驗屍體時，農張英妹帶引檢察官至被告放
置行凶之鐵鎚處，並稱：「沒有拿空心磚上面的鐵鎚打『妹妹』（指農秀蘭），有拿
鐵鎚」，亦足為被告犯行之佐證，原審置而未查，復未說明理由；有理由不備及應調
查而未調查之違法等語。惟查：(一)原判決於理由欄說明：證人即警員劉家彬於台灣花
蓮地方法院八十五年度重訴字第五號農張英妹殺人案件（下稱前案）審理時供稱：「
上午四時許，勤務中心打電話來，我就趕往花蓮醫院，見到甲○○，急救農秀蘭後無
效，我就帶甲○○回家，當時血跡已擦好，甲○○將袁寶駿及農張英妹叫醒，我將他
們三人帶到所裏做筆錄，甲○○在我面前確無擦地板血跡，約早上十一點多，我們用
巡邏車載他們三人回去，我們看到血衣散落在地上，鐵鎚是甲○○拿出來；有（照相
），是在上午十一時左右送甲○○回去時照的，當時我認為案情很明朗，應是農張英
妹殺的，故未封鎖現場，也未蒐集血衣；又供稱：「我於上午四點直接到醫院，當時
甲○○在他女兒房看護，我有主動去問他女兒如何受傷的，他說是他太太用鐵鎚打的
，情緒平穩鎮定，我即將之帶回派出所偵訊，當時我見他穿榮民的內衣上有血跡，我
問他何以有血跡，他說是救女兒時沾到的，他有穿長褲、血跡在衣服上是塊狀，著深
色長褲，有無血跡未注意到，衣服上的血跡有好幾塊；我在醫院簡單了解過程後即帶
同甲○○至現場，當時農張英妹及小孩均在睡覺，甲○○叫醒農張英妹後，我們有問
農張英妹，她都答非所問，我有問小孩，小孩也講不出所以然來；有與小孩聊天，他
說阿公拿鐵鎚，奶奶拿掃把，但從未提到阿公拿鐵鎚打媽媽及奶奶拿鐵鎚之事；我到
現場時血跡已擦掉了，我馬上拍照，現場情形如相驗卷內照片」（台灣花蓮地方法院
八十五年度重訴字第五號案影印卷第五十七頁反面、第五十八頁、第三十六頁反面、
第三十七頁）；另證人救護車駕駛葉仁於同案供稱：「我車開至現場，甲○○已在巷
口等我，說其女兒受傷，並帶我進屋，當時神情很鎮定，當時我未注意其身上有無血
跡，我推擔架進去，農秀蘭當時倒在地上，頭上有血，農張英妹坐於進門左側的地上
抱著小孩，並未言及為何農秀蘭受傷之原因，我抱腰腳部部位，甲○○抱頭部，我們
上車後，甲○○跟著我上車至醫院」（同上卷第三十四頁）；足證現場血跡係農張英
妹於被告將其女農秀蘭送醫急救後所擦拭，並非被告畏罪情虛，欲圖湮滅罪證；又被
告內衣所沾血跡係呈塊狀，係在幫忙抬農秀蘭上救護車擔架抬其頭部所沾到，分別據
證人劉家彬、葉仁供證如前，如係被告以鐵鎚敲破其女頭部所噴血跡，依法醫學記載
，應呈噴洒狀，而非塊狀；又農張英妹之洋裝亦沾有血跡，於檢察官在八十二年六月
十七日下午四時四十六分履勘現場時，已由農張英妹自行洗淨，晒在門外墻邊，有該
履勘筆錄在卷可稽，如農秀蘭並非農張英妹所打傷，農張英妹之衣服，當無沾到血跡
之可能，足見農秀蘭為農張英妹以鐵鎚打傷；證人即八十二年九月始參與本案協辦之
警員楊士逵於前案供稱：「當時我問他（指袁寶駿）媽媽是誰打的，小孩有說是阿公
打的，我再問他如何打的，小孩就搖頭不答，日期期是八十二年九月十四日」（同上
卷第三十五頁正面）；雖然證人袁寶駿於前案審理中之八十三年二月十五日應訊時，
先稱媽媽（指農秀蘭）是奶奶（指農張英妹）打死的，奶奶有用鐵鎚，爺爺（指被告
）未用鐵鎚打媽媽；旋又改稱有看到爺爺用鐵鎚和掃把打媽媽，爺爺打媽媽頭部以及
背部等語（見前案影印卷第十五頁至第十六頁），其於同一調查期日何人使用掃把，
何人用鐵鎚，何人敲擊被害人等關鍵事項之陳述即有不同，嗣其於八十三年六月六日
再度接受第一審法院訊問時，又稱祖母未拿掃把或鐵鎚打媽媽，祖父有拿，打媽媽咽
喉部，嗣稱那天是阿公拿鐵鎚，打媽媽脖子，旋又稱係祖母先拿掃把打媽媽，後來阿
公用鐵鎚打媽媽，阿公沒有打媽媽頭頂及後面，又稱喜歡阿公，甚麼事都說是阿公等
語（見同上卷第二十五頁至第二十七頁、第二十九頁、第三十頁），則證人袁寶駿前
後陳述矛盾，已難採信，況袁寶駿係七十九年八月十六日出生（見原法院更(一)卷第三
七頁），案發時（八十二年六月十七日）尚未足三歲，其心智尚未成熟，依一般經驗
法則，其觀察、判斷事項之能力，顯然不足，對於其所經歷之事實，能否作正確之描
述，實值存疑，且自八十三年一、二月間起擔任袁寶駿幼稚園老師之證人陳純如在前
案到庭結證稱：「他很容易忘記，有時問他，他會說不知道或說出錯誤的答案（對數
學的概念）不好」等語（見同上卷第六十八頁、第六十九頁），再參以證人袁寶駿雖
數度供稱係被告打被害人，但其先後所稱：「拿鐵鎚打脖子四下」（見同上卷第三十
八頁）；「打媽媽背部一下」（見同上卷第十六頁），「打咽喉部」（見同上卷第二
十五頁反面）、「打脖子」（見同上卷第二十六頁正面），「阿公沒有打媽媽頭部及
後面」（見同上卷第二十六頁反面）等語，俱不一致，又核與農秀蘭診斷書所載被害
部位亦屬有異（見相驗影印卷第十九至二十三頁），是證人袁寶駿之陳述頗多矛盾及
瑕疵，其證言之憑信性，顯然未達通常一般人均不致於有所懷疑，而得確信其為真實
之程度；其證言之證明力尚不足為被告確有為本件殺人犯行之依據；至於證人楊士逵
、于輝雄、唐煙雖均證稱：「據袁寶駿稱係被告打媽媽」；但各該證人均係聽聞所悉
，並非親自目睹，自係傳聞證言，亦難採信；另證人葉仁於前案作證時供稱伊接獲報
案後開車至被告住處，由被告抱被害人之頭部，伊抱腰腳部位而將被害人送醫（見同
上影印審卷第三十四頁），而被告於警訊中亦供稱伊平常睡覺時均白衣內褲，伊內
褲上沾有農秀蘭之血跡係與司機（葉仁）一起抬農秀蘭上車沾上的等語，此亦與證人
葉仁上開供述相符，則被告內褲沾有被害人之血跡，亦不能據為不利被告之認定；被
告在前案審理時，曾由內政部警政署刑事警察局進行測謊鑑驗，被告對施測者之(一)你
有用掃把打過你女兒嗎？(二)除本案外，你有用鎯頭打過你女兒嗎？(三)你有用鎯頭打死
你女兒嗎？(四)你女兒是你太太（農張英妹）用鎯頭打死的嗎？四項發問分別為(一)沒有
。(二)沒有。(三)沒有。(四)是，經以polygraph 儀器以mQT.sQT 法測試並比對分析，並無
呈現不實反應，亦有內政部警政署刑事警察局鑑驗通知書附卷可按（見第一審卷第七
二頁、影印卷第二十頁），亦足以作為被告有利之認定；證人農恆桂於第一審供稱：
「我母親（農張英妹）會劈柴，使用鐵鎚等工具，她劈柴用斧頭，我母親常和妹妹（
農秀蘭）起爭執，我妹妹吃飯時，有時只顧吃菜或拿我母親愛吃的菜，我母親就會大
吼大叫拿筷子戳我妹妹，家裡有東西損壞，我母親也會拿鐵鎚用」（見第一審卷第七
十頁），證人鳳梧於偵查中證稱：「我是鄰長住她（指農張英妹）隔壁，平常聽到
農張英妹打她女兒農秀蘭，她打她女兒所用之物，不一定，撿到什麼東西就以此打她
女兒（見八十二年度偵字第三四二五號影印卷）；證人農恆桂另於農張英妹殺人一案
中證稱：「我父親（指被告）很寵我妹妹（指死者），他已習慣我母親及妹妹間之爭
吵，未曾見過我父親（被告）脾氣不好而打罵她」（見八十二年重訴字第五號影印卷
第二十五頁）等語；原判決就上引證據已詳取捨之理由，經核與卷內資料相符；復
查農張英妹於前案被訴殺人罪審理時辯稱：「甲○○叫農秀蘭睡覺，她不睡覺就打他
，用鐵鎚打」；「我女兒不會煮飯燒菜，經常往外跑，我生氣，用掃把打她，我先生
用鐵鎚打，甲○○用鐵鎚打她手頸部及上腹部」：於台灣高等法院花蓮分院八十三年
度上訴字第四三八號審理時辯稱：「我會打她（農秀蘭），沒有打她，她還會跑，她
不乖，爸爸（被告）在洗衣機下面拿鐵鎚打她；我沒有拿鐵鎚打她，在家裡打的；爸
爸沒有打妹妹，我沒有拿鐵鎚打農秀蘭，我先生（被告）也沒有拿鐵鎚打農秀蘭；甲
○○沒有拿鐵鎚打農秀蘭」等語，前後所供並不一致，且與其於案發時警訊所供：「
是我打死的，我女兒跟我吵架，我才拿鐵鎚打死她，她叫我起來煮飯，我才生氣與她
吵架，我拿鐵鎚之前，先拿掃把打女兒」亦出入甚大，復依財團法人佛教慈濟醫院八
十五年一月十八日慈醫文醫字第二八九六號函，就農張英妹精神狀況所為之鑑定結果
，認為農張英妹中重度智能障礙併有譫妄症，有鑑定時意識不清、表情淡漠、言不對
題、定向力及記憶力有明顯障礙，於受刺激狀況下，有暴力傾向之可能，有鑑定書附
卷可稽；原判決綜合上引證據資料認定：「農張英妹會使用鐵鎚，並有暴力傾向，不
能以農張英妹係精神耗弱之人而推定其不可能犯案，甚至推定應係被告所為」；原判
決上開論斷，並不違背證據法則、經驗及論理法則，上訴意旨(一)係就原審採證認事之
適法職權行使及原判決已詳予說明之事項，再為事實上之爭執，自非適法之第三審上
訴理由。(二)上訴意旨(二)主張：「死者農秀蘭身高一百六十六公分，年輕力強，而農張
英妹身高僅一百五十公分，且智能異常，要其一擊即令農秀蘭不起，殊不可能」，亦
屬事實上之爭執，且未依據卷內證據資料指摘原判決究係如何違背法令；又原判決於
理由欄二｜(七)說明：「證人劉家彬雖證稱被告手部虎口處有傷一節，據被告稱係在搶
鐵鎚時受傷；如係被告持鐵鎚毆打被害人，其虎口當不致於受傷，上開證人之證言，
亦不足據為不利被告之認定」；雖原判決未說明如係被告持鐵鎚毆打被害人，其虎口
不致於受傷之論斷理由，稍有疏略，然亦不能僅因其手部虎口處有傷即推定被告有持
鐵鎚毆打被害人，原判決除去此部分之說明，綜合卷內其他證據，仍應為被告無罪之
認定，原判決此項瑕疵，並不影響判決之本旨及結果；再原法院前審勘驗現場，勘驗
筆錄記載：「法官命農張英妹站在空心磚柱旁，伸手可輕易拿到空心磚柱位置之鐵鎚
，法官並命拍照存卷」，有勘驗筆錄及照片在卷可稽；是以農張英妹之身材，並非不
能拿取鐵鎚；關於此部分之上訴意旨仍屬事實上之爭論，核與前揭得為第三審上訴之
法定要件亦不相適合。綜上，應認上訴人之上訴為違背法律上之程式，予以駁回。
據上論結，應依刑事訴訟法第三百九十五條前段，判決如主文。
中      華      民      國    九十二    年      十      月    二十四    日
                              最高法院刑事第一庭
                                  審判長法官  施  文  仁
                                        法官  林  永  茂
                                        法官  蕭  仰  歸
                                        法官  賴  忠  星
                                        法官  張  清  埤
      右正本證明與原本無異
                                              書  記  官
中      華      民      國    九十二    年      十      月    二十九    日
                                                                       ：


司法院資訊處製作；財團法人民間司法改革基金會備份。
